臺灣高等法院刑事判決
109年度上訴字第3238號
上  訴  人  臺灣新北地方檢察署檢察官
被      告  褚昱賢



上列上訴人因被告傷害等案件，不服臺灣新北地方法院109年度
審訴字第746號，中華民國109年5月29日第一審判決（起訴案號
：臺灣新北地方檢察署108年度少連偵字第180號），提起上訴，
本院判決如下：
    主  文
原判決關於諭知沒收部分撤銷。
其他上訴駁回。
    事實及理由
一、引用如附件所示第一審判決書記載之事實、證據及理由（除
    關於沒收部分之理由外），並於其理由欄二補充記載證據：
    「被告褚○賢於本院準備程序及審理時坦承犯行（見本院卷
    第48、71頁）」。
二、原審認被告成年人與少年共同故意對少年犯傷害罪，事證明
    確，並審酌被告身為成年人，知悉未成年之友人與他人發生
    糾紛，不思勸解友人尋求以和平、理性之方式解決紛爭，反
    而逞兇鬥狠、夥同友人率爾以前揭方式攻擊被害人乙○○，造
    成被害人受有上開傷勢，兼衡被告最終坦承犯行之態度、目
    前尚無前科、於本案中之分工角色、犯罪之動機、目的、手
    段、情節、高職畢業之智識程度、家庭經濟狀況勉持、迄未
    能與告訴人即被害人之母甲○○達成和解、被害人所受傷勢、
    告訴人就本案之意見等一切情狀，量處有期徒刑3月，並諭
    知易科罰金之折算標準為新臺幣1000元折算1日。經核其此
    部分認事用法尚無違誤，所為刑之量定，係在法定刑度內酌
    量科處，並無明顯失出失入情形，亦屬妥適，核無檢察官上
    訴意旨所稱量刑過輕而有悖內部性界限之違法。檢察官對原
    判決關於罪刑部分提起上訴，指摘原審量刑過輕，為無理由
    ，應予駁回。
三、撤銷之理由：
  ㈠原審認扣案之球棒1支，乃同案少年共犯鄭○薪所有，為共犯
    本案所用之物，而依刑法第38條第2項前段規定宣告沒收，
    固非無見。惟查除有其他特別規定者外，犯罪工具物必須屬
    於被告所有，或被告有事實上之處分權時，始得在該被告罪
    刑項下諭知沒收；至於非所有權人，又無共同處分權之共同
    正犯，自無庸在其罪刑項下諭知沒收（最高法院107年度第5
    次刑事庭會議決議、107年度台上字第1109號判決意旨參照
    ）。扣案之球棒1支，既屬鄭○薪所有，被告復無共同處分權
    ，自無從於被告罪刑項下宣告沒收，原審未察，逕為沒收之
    諭知，已有違誤。
  ㈡再按刑法、刑法施行法相關沒收之條文（下稱刑法沒收新  
    制）已分別於民國104年12月30日、105年6月22日修正公布
    ，並自105年7月1日起施行。修正後刑法刪除第34條沒收為
    從刑之規定，將沒收重新定性為「刑罰及保安處分以外之法
    律效果，具有獨立性，而非刑罰（從刑）」。為使犯罪行為
    人不得保有不法利得，認沒收本質為「準不當得利的衡平措
    施」。又修正後刑法基於沒收具備獨立性，亦規定得由檢察
    官另聲請法院為單獨沒收之宣告（刑法第40條第3項、刑事
    訴訟法第259條之1、第455條之34至37等規定參照）。因而
    在訴訟程序，沒收得與罪刑區分，非從屬於主刑，基於沒收
    之獨立性，本院自得於本案前述罪刑上訴無理由駁回時，單
    獨撤銷沒收部分，並自為判決（最高法院106年度台上字第1
    236號判決意旨參照）。檢察官上訴雖無理由，業如前述，
    惟原判決關於諭知沒收部分，既有前述違誤可議之處，自應
    予撤銷。
　㈢至同案少年共犯鄭○鍇所持用之西瓜刀，雖未扣案，然非被告
    所有，被告復無共同處分權，自亦無從於被告罪刑項下宣告
    沒收，附此敘明。
據上論斷，應依刑事訴訟法第368條、第369條第1項前段、第364
條、第373條，判決如主文。
本案經檢察官滕治平到庭執行職務。
中　　華　　民　　國　　109 　年　　11　　月　　12　　日
                  刑事第十六庭  審判長法　官  葉騰瑞
                                      法　官  廖紋妤
                                      法　官  陳芃宇
以上正本證明與原本無異。
如不服本判決，應於收受送達後20日內向本院提出上訴書狀，其
未敘述上訴之理由者並得於提起上訴後20日內向本院補提理由書
（均須按他造當事人之人數附繕本）「切勿逕送上級法院」。
                                      書記官  李佳芬
中　　華　　民　　國　　109 　年　　11　　月　　20　　日